【裁判字號】    89,訴,492
【裁判日期】    900531
【裁判案由】    給付工程款
【裁判全文】
臺灣臺中地方法院民事判決  八十九年度訴字第四九二號
    原      告    萬里營造有限公司
    法定代理人    甲○○
                  丙○○
    被      告    交通部台灣鐵路管理局
    法定代理人    乙○○
右當事人間請求給付工程款事件，本院判決如左：
    主      文
被告應給付原告新台幣參拾捌萬肆仟伍佰玖拾壹元及自民國八十九年二月十九日起至
清償日止，按年利率百分之五計算之利息。
原告其餘之訴駁回。
訴訟費用由被告負擔五分之二，餘由原告負擔。
本判決第一項、第三項原告勝訴部分，於原告以新台幣壹拾參萬元為被告供擔保後，
得假執行；但被告如於假執行程序實施前，以新臺幣參拾捌萬肆仟伍佰玖拾壹元為原
告預供擔保，得免為假執行。
原告其餘假執行之聲請駁回。
    事      實
壹、原告方面：
一、聲明：(一)被告應給付原告新台幣（下同）九十四萬元及自起訴狀繕本送達之翌日
    起至清償日止，按年利率百分之五計算之利息。(二)願供擔保請准予宣告假執行。
二、陳述：
  (一)原告於民國（下同）八十八年四月二十七日承攬被告所轄豐原、台中、烏日、成
    功等各站之土石清除、枕木整理、廢枕清除、短軌收集等工程。原告業已依約施
    工完畢，並經被告於八十八年十月十一日驗收，被告本應依約給付系爭工程款九
    十四萬元予原告，詎被告竟以承攬原告廢土清運之訴外人洪中明行經平交道違反
    道路交通安全規則第一○四條規定，致損害其火車為由，主張原告須賠償修理費
    七十萬八千八百八十六元，並擅自主張將上開修理費自原告承攬系爭工程之工程
    款中扣抵。
  (二)查承攬係以依勞務始發生結果為目的之契約，供給勞務不過為其手段而已，與僱
    傭以供給勞務本身為目的之契約不同，訴外人洪中明為原告清運廢土，乃以原告
    施作工程處之廢土清運完畢之結果為目的，訴外人洪中明供給勞務，僅係其手段
    而已，原告與從事卡車承包業務之訴外人洪中明，其間應屬承攬關係，故原告對
    訴外人洪中明是否有過失損害被告火車乙節應無任何關聯，被告扣款之主張應屬
    無據。爰依承攬之法律關係請求被告給付工程款。
  (三)查被告以其所有之電聯車遭相撞所受損害之修復費用，依據兩造工程契約第十八
    條第六項及民法第三三四條，扣減原告應得之承攬工程款。惟查：兩造工程契約
    第十八條第六項係規定「配合施工」，其全文為：「與本合約工程有關之其他工
    程項目，『經甲方（即被告）委託其他廠商承包辦理時』，乙方（即原告）應有
    與其他廠商互相協調配合及合作之義務，使該等工作得以順利進行，因工作不能
    協調配合，致生錯誤、延誤工期，或發生其他意外事故者，乙方應負其應有的一
    切責任及賠償，受損之一方，應於事故發生之日起三日內，以書面通知甲方，由
    甲方召集雙方協商解決，經雙方多次協調仍無法達成協議時，甲方除應逕行裁決
    外，並得在其估驗款內扣留，俟其解決上述爭議後再予發還。」（詳見工程契約
    書第九頁），由該條文義觀之，須以與原告所承攬之工程同一，被告復委託其他
    廠商時，因原告未應配合其他廠商施工，始有適用，本件並無上開契約條款所規
    定之情形，換言之，被告依該條約定主張扣款顯非合法。
  (四)查：因目前環保觀念為大眾所注重及要求，故廢土之清運非人人可任意為之，故
    工程中若有清運廢土之項目，大都外包於公司，本件原告公司系爭工程之清運廢
    土亦係由振仲交通有限公司承攬，且振仲交通有限公司為原告公司清運廢土，乃
    以原告公司施作工程處之廢土清運完畢之結果為目的，至振仲交通有限公司以其
    雇用之訴外人洪中明載運廢土，原告公司則無任何指揮、監督之權，即洪中明實
    非被告所言之廣義「受僱人」。且因原告公司清運廢土之工程由振仲交通有限公
    司承攬，原告公司對振仲交通有限公司雇用司機載運廢士之過程無指揮、監督權
    ，故對振仲交通有限公司選任司機是否符合資格，更無從得知，換言之，被告八
    十九年三月六日答辯狀稱洪中明於系爭車禍發生前業經吊扣駕照，卻仍無照駕駛
    ，是原告公司之選任監督有重大過失乙節，應與事實有違。又發生肇事之司機洪
    中明，係受雇振仲交通有限公司，就此，已據鈞院八十八年度易字第三○七七號
    刑事判決事實欄所認定（詳見判決書第二頁），而該公司係向原告承攬廢土清運
    工作，原告對洪中明並無指揮、監督之權，何來被告所言之廣義「受僱人」？被
    告援引最高法院七十八年度台上字第二○七號判例，更可凸顯洪中明並非原告之
    受僱人，懇請鈞院詳查。
  (五)再查，被告主張不完全給付云云，惟原告公司承攬被告之系爭工程，確已施作完
    畢，此業經被告代理人自認在卷（請參見八十九年三月六日言詞辯論筆錄），即
    本件系爭工程業經原告公司於約定期限內完工，且亦無任何瑕疵存在，被告主張
    本件有不完全給付法律關係之適用，顯與法有違。至被告依學者孫森焱之主張所
    舉之例：如修繕房屋裝設時吸煙，因亂丟煙蒂致生火災，修繕之房屋因火災受損
    ，自亦無法達到修繕之目的，實不適用本件之情形，而本件系爭工程並無因訴外
    人洪中明之行為而有瑕疵或未完成工程之情形，與上開例子皆顯有不同，當不可
    指鹿為馬，任指本件有不完全給付之適用。
  (六)訴外人洪中明發生事故之成功平交道係屬有專人看守之平交道，嗣因該車禍事故
    之發生，該站看守人即被告之受僱人呂進一亦因業務過失遭判處拘役貳拾日（請
    參見被告八十九年三月六日答辯狀所附証一之刑事判決書），顯見該車禍在事故
    之發生，依民法第二百一十七條第一項及第三百二十四條之規定，被告亦顯與有
    過失。至事故發生為何看守之呂進一未及時通知管制單位，致二四五七次電聯車
    撞及洪中明所駕駛之卡車後，竟再發生另列二四七八次火車再撞及，益見被告之
    過失。
  (七)再被告所提之單據皆僅係被告內部之行文表，並未見任何發票等單據，且核被告
    八十九年三月六日答辯狀所附証二：台灣鐵路管理局機務處簡便行文表，其主旨
    載：「：：：經本廠『核估』修復費用如附件：：：」，則被告所提單據上之金
    額係實際修復費用，或僅是被告預估之修復費用，實值存疑，再上開單據所載之
    管理費、印花稅、營業稅是否因事故發生所必須，亦有疑義，蓋被告平日營運之
    進行依理即須管理等費用之支出，而非因事故發生始有管理費之費用支出。
  (八)按「依最高法院七十七年第九次民事庭會議決議，物被毀損時，被害人除依民法
    第一百九十六條請求賠償物被毀損所減少之價額，得以修復費用為估定之標準，
    但以必要者為限（例如：修理材料以新品換舊品，應予折舊）」（八十一年三月
    二十八日（八十一）廳民一字第一三七三九號函復臺高院可資參酌），查：被告
    公司依侵權行為主張之損害賠償金額，因被告修復時皆係以新品換舊品，揆上開
    實務見解亦應予以折舊。
  (九)綜上所述，被告主張扣款顯無理由，且該工程業經被告驗收完畢，為此，依民法
    五○五條及兩造所訂立之工程契約，請求如訴之聲明所示。縱認被告得依侵權行
    為等法律關係主張抵銷，被告主張之損害金額亦須依上開情形予以折抵。
三、證據：提出工程合約書影本一份、交通部台灣鐵路管理局工務處台中工務段函影
    本一份、交通部台灣鐵路管理局函影本二份為證。
貳、被告方面：
一、聲明：(一)原告之訴及其假執行之聲請均駁回。(二)如受不利之判決時，請准提供現
    金或等值之有價證券為擔保免為假執行
二、陳述：
  (一)原告有加害給付之情形：
(1)查原告公司於八十八年四月二十八日承攬被告所轄豐原、潭子、台中、烏日、成
    功等各站之土石清除、枕木整理、廢枕清除、短軌收集等工程，嗣於八十八年十
    月十一日完工並經被告驗收完畢而訴外人洪中明係受僱於原告公司負責本件工
    程廢土清運之人，其清運廢土之方式、時間及地點均受原告公司之指示，詎洪中
    明於八十八年五月二十六日下午一時二十分許駕駛大貨車載運廢土於行經台中貨
    運服務所成功服務站平交道時竟應注意並能注意卻不注意，闖越該平交道，致被
    告所有於斯時通過該處北上之第二四七八次電聯車因煞車不及與其發生撞擊，造
    成該電聯車前端ＭＲ管拆角塞門斷損及駕駛室前玻璃破裂，駕駛室變形等損害，
    經被告派員修復該車計支出修理費用七十八萬八十九萬零六百五十三元。
(2)按「民法第一百八十八條僱用人責任之規定，係為保護被害人而設。故此所稱之
    受僱人，應從寬解釋，不以事實上有僱傭契約者為限。凡客觀上被他人使用為之
    服勞務而受其監督者，均係受僱人。亦即依一般社會觀念，認其人係被他人使用
    為之服務而受其監督之客觀事實存在，即應認其人為他人之受僱人。至於該他人
    之主觀認識如何，要非所問。」、「受僱人因執行職務，不法侵害他人之權利者
    ，由僱用人與行為人連帶負賠償責任」，暨「二人互負債務，而其給付種類相同
    ，並均屆清償期者，各得以其債務與他方之債務互為抵銷」。民法第一百八十八
    條第一項前段、最高法院七十八年台上字第二０七號判例及民法第三百三十四條
    第一項前段分別著有明文。經查，原告公司承攬被告所轄各站土石及廢枕清除等
    工程，而訴外人洪中明則係受原告公司選任負責廢土清運之人已如前述，是依一
    般社會觀念之認知，訴外人洪中明應有被原告公司使用，受其指示或安排廢土清
    運之時間、地點等客觀事實存在，則洪中明於上開時地因執行職務過失不法侵害
    被告財產權之行為，原告公司自應與其連帶對被告負損害賠償責任。況洪中明之
    駕照於前開車禍肇事前業經扣吊，竟仍無照駕駛大貨車並肇事，是原告公司之選
    任監督確有重大過失。故而，原告公司雖因系爭工程完工得向被告請求工程款九
    十四萬元，惟原告公司因洪中明之過失行為亦對被告負有八十九萬零六百五十三
    元修理費用之連帶債務，則被告自得援引前揭法文主張該修理費用應自原告承攬
    系爭工程之工程款中扣抵。
(3)本件原告雖抗辯發生肇事之司機洪中明，係受僱於振仲交通有限公司，原告對洪
    中明並無指揮、監督之權云云。然查：債務人之代理人或使用人，關於債之履行
    有故意或過失時，債務人應與自己之故意或過失負同一責任，為民法第二百二十
    四條定有明文。又債權人對於不完全給付發生之損害得請求賠償之損害，所謂不
    完全給付發生之損害包括因提供勞務而發生者，學者孫森淼認如搬運家具損毀地
    毯之例，因欠缺注意義務所致損害屬之，又如因修繕屋頂不良，致漏雨淋毀古董
    ，修繕房屋之裝設時吸煙，因亂丟煙蒂以致引起火災等，凡因契約所定原來之給
    付不完全，或與原來之給付有不可分之關係所致，本件被告之使用人洪中明於履
    行契約載運廢土之過程因欠缺注意致被告電聯車等受損害，揆之前開說明，被告
    自得對原告請求損害賠償，併此敘明。
  (二)原告主張過失相抵容有違誤：查系爭發生事故之鐵路平交道案發當時遮斷器雖未
    放下，惟此部分之事實與本件損害之發生並未有相當因果關係，茲將理由敘明如
    后：
(1)設若某駕駛行經一無柵欄「無遮斷器」之平交道時適逢警示號誌響起，惟竟仍
    決意闖越，終致遭火車撞及，此時該駕駛可否以該平交道未設有遮斷器為由，主
    張鐵路局對該事故之發生存有過失，答案顯然為否定者，合先敘明。
(2)本案中，系爭鐵路平交道口之遮斷器雖未放下，惟警示號誌當時並未故障，是以
    該段鐵道寬約二十公尺，若行車時速每小時二十公里，僅一．八秒即可穿越，若
    行車時速每小時十公里，亦僅三．六秒即可橫過，而徵諸該警示號誌於火車經過
    前數十秒即已鳴叫，可知被告之履行輔助人洪中明案發當時顯然係於聽聞警示號
    誌鳴叫後仍執意闖越平交道，方致生本件事故，此等肇事情狀，究其實際顯與前
    舉事例相同，換言之，當時遮斷器雖未放下，惟對洪中明而言實等同穿越無柵欄
    平交道，警示號誌既已鳴響，即表示「被告之延伸手腳」已善盡阻絕洪中明通行
    之義務，當無任何過失可言。縱有過失，該過失與本件事故之發生顯然亦無相當
    因果關係，蓋系爭事故之直接原因為「洪中明闖越平交道」，而非「遮斷器未放
    下」，因「遮斷器未放下」本身並不會直接造成系爭損害故也。
  (三)謹將被告主張抵銷之金額及相關單據，詳列如后：
(1)ＥＭ五二二號列車部份：謹將ＥＭ五二二號列車遭原告履行輔助人毀損後，實際
    修復費用之數額更正為七十八萬四千五百二十六元，並將相關零件之單價證明單
    據，整理如被證八。另將工資部分之工人到工人次及時數之相關紀錄，整理如被
    證九。
  (2)ＥＭＵ五０七號列車部份：謹將被告ＥＭＵ五０七號列車遭原告履行輔助人毀損
    後，實際修復費用之數額更正為一十萬六千一百二十七元，並將相關零件之單價
    證明單據，整理如被證十。另將工資之計算依據及證明文件整理如被證十一，旅
    費及其他支出整理如被證十二。
  (3)綜上所述，可知被告得主張抵銷之數額，合計應為八十九萬零六百五十三元。
(4)末查系爭ＥＭ五二二列車，係民國八十五年三月購入，ＥＭＵ五０七列車，則係
    八十四年十二月購入併行陳報如上。
  (四)被告就工資之支出部份，請求原告賠償，於法確屬有據：
    查系爭二列車雖均由被告所屬員工所修復，惟尚不得據此即謂被告此部分之請求
    無理由，否則豈不等同坐視原告無端獲利？蓋系爭列車之所以由被告自行修復，
    乃係因目前國內只有被告具備修復火車之能力，若其它單位有能力為修復，被告
    定會將系爭二列車送請該單位修繕，再行向原告請求支付該費用。是被告修復系
    爭列車之行為，實乃基於不得不然之現實，斷不得僅以系爭列車係被告員工自行
    修復，即漠視被告之勞力付出，而認被告此部分之抵銷抗辯無理由並讓原告無
    端獲利。
  (五)關於系爭被告得請求原告賠償物被毀損所減少價額之折舊問題：按車輛零件之更
    換未必均能增加全車之效用或延長使用年限，是應否予以折舊，依最高法院七十
    七年第九次民事庭會議決議，自應依各零件之性質予以決定。就此：
  (1)原告就系爭何零件應予折舊及折舊年限若干，既係主張有利於己之事實，依民事
    訴訟法第二百七十七條前項之規定，自應負舉證之責。原告概稱全部零件均應折
    舊，其理安在，未予證明，顯於法未合。
(2)查司法院八十一年三月二十八日（八一）廳民字第一三七三九號函復台高院固曾
    對最高法院七十七年第九次民事庭會議決議所稱：「修理材料以新品換舊品，應
    予折舊」表示贊同。惟細繹其審核意見，厥進一步闡釋：「．．．如以新零件更
    換舊零件並不能因此增加全車之效用或延長使用年限者，即不應折舊。．．．
    」足見更換零件並非一律均應折舊，於具體個體中究否應予折舊，端視該更換之
    零件是否得增加全車之效用及使用年限而定。
(3)本案中，原告之履行輔助人洪中明過失肇事後致系爭火車受損後，系爭火車所需
    更換之零件率多非屬耗材，申言之，受損零件若未因車禍受損，根本無須更換，
  其使用年限概與火車使用年限相同，是其更換並不會因而增加全車之效用及使用
    年限，自無予以折舊之餘地。抑且，系爭更換之零件，若非遭原告之履行輔助人
    毀損，原即無須於此時更換，且全車之使用年限三十年，亦不會因系爭零件之更
    換而延長，蓋全車使用年限之關鍵在於「動力機械」，一旦動力機械耗損，全車
    即行報廢，並不因該時車廂結構或其餘細部零件仍完好存在而有差異，職此益見
    原告率爾主張全面折舊尚有未洽。
  (六)關於被告二次所提損害明細之數額不符乙節：
(1)查為應原告要求提出確切之單價憑證，被告多方蒐羅方將相關資料整理齊備，而
    二次明細單價之所以會有部分落差，乃因被告第二次所提出之單價資料，未包含
  對外購料時所支付之運費、稅捐。換言之，為滿足原告之要求被告在無法確切計
    算各零件附加運費及稅捐後之單價情況下，乃僅就廠商報價之零件單價（未含運
    費及稅捐）主張抵銷，此係對原告有利之事由，原告任意誣指被告所提相關單據
    之真實性可疑，實有未洽。
(2)至於原證五中部分訂單所提之火車規格雖為ＥＭＵ五００，惟其意乃指ＥＭＵ五
    ００系列之車種，而非僅限ＥＭＵ五００之車型。況本件重點應著眼於修繕零件
    之「材料編號」是否相同，而非車型。因同一系列之火車，很多零件均是共通者
  被告所提之購料憑證所載之材料編號，與被告二次提出之損害明細之材料編號既
    無不符，原告所指摘之各端，即無理由。
  (3)查被告第一次提出之損害明細數額中，施工人次乃「預估」性質之數額，第二次
    提出之損害明細額則為，實際修復之施工人次，兩者有所出入，應無不當。
(4)至於原告所稱ＥＭＵ五二二列車修理情形表所載工數有誤乙節，諒係原告未仔細
檢閱被證九全部故障事故修理情形表或被告檢附與原告之修理情形表有短少所致
  至於每人次所須費用之依據，係按被告「代辦工程用人每日薪資計算表」暨「代
    辦工程作業要點施行細則」第五條之規定換算而得。
  (5)再就有關被告被證十所附材料收料單之橡皮風管及氧氣部分，被告係以該證物證
    明「橡皮風管」及「氧氣」之單價究係若干，原告以被告所提相關單價明細資料
    之時間與實際修繕之時間不符指摘被告有矇混之嫌，實有誤會。
  (七)綜上所述，本件原告公司既未給付分文修理費用，被告自得依民法第一百八十八
    條第一項及加害給付之損害賠償請求權，主張抵銷之抗辯而拒絕給付系爭工程款
    中等同於修理費用之數額，請求鈞院任擇一有理由者，容認被告上開抵銷之抗辯
    。
三、證據：提出本院八十八年度易字第三○七七號刑事判決影本一份、台灣鐵路管理
    局機務處台北機廠簡便行文表一份、代外工作材料估計單影本一份、車輛修理費
    用報告影本二紙、毀損零件明細及相關單據影本一份、工資計算式及相關證明文
    件影本一份、毀損零件明細及相關零件單價證明單據影本一份、工資計算式及相
    關證明文件影本一份、旅費及其他支出證明文件影本一份及列車購入資料影本一
    份為證。
    理      由
一、本件原告起訴主張：原告於八十八年四月二十七日承攬被告所轄豐原、台中、烏
    日、成功等各站之土石清除、枕木整理、廢枕清除、短軌收集等工程，並已依約
    施工且被告驗收完畢，被告本應依約給付系爭工程款九十四萬元予原告等情，業
    為被告所不爭，應堪採信。被告則主張：訴外人洪中明受僱於原告負責本件工程
    廢土清運，其清運廢土之方式、時間及地點均受原告公司之指示，詎訴外人洪中
    明於八十八年五月二十六日下午一時二十分許駕駛大貨車載運廢土於行經台中貨
    運服務所成功服務站平交道時竟應注意並能注意卻不注意，闖越該平交道，致被
    告所有於斯時通過該處北上之第二四七五次、第二四七八次電聯車因煞車不及與
    其發生撞擊，造成該電聯車受有損害，經被告派員修復該車計支出修理費用八十
    九萬零六百五十三元，被告爰依民法第一百八十八條第一項及加害給付損害賠償
    請求權，請求原告給付上開修理費用，並主張以上開修理費用抵銷上開工程款，
    請求鈞院任擇一有理由者，容認被告抵銷之抗辯等情。從而本件兩造爭執要點為
    ：被告上開抵銷抗辯是否有理由？
二、被告主張：訴外人洪中明受僱於原告負責本件工程廢土清運，其清運廢土之方式
    、時間及地點均受原告公司之指示，詎訴外人洪中明於八十八年五月二十六日下
    午一時二十分許駕駛大貨車載運廢土於行經台中貨運服務所成功服務站平交道時
    ，竟應注意並能注意卻不注意，闖越該平交道，致被告所有於斯時通過該處北上
    之第二四七五次、第二四七八次電聯車因煞車不及與其發生撞擊，造成該電聯車
    受有損害等情，原告則抗辯：原告公司系爭工程之清運廢土亦係由振仲交通有限
    公司承攬，且振仲交通有限公司為原告公司清運廢土，乃以原告公司施作工程處
    之廢土清運完畢之結果為目的，訴外人洪中明係受僱於振仲交通有限公司載運廢
    土，原告公司則無任何指揮、監督之權，故訴外人洪中明並非原告之受僱人，且
    系爭工程業經原告公司於約定期限內完工，且亦無任何瑕疵存在，被告主張加害
    給付亦無理由等語資為抗辯。經查：
  (一)被告主張：訴外人洪中明於八十八年五月二十六日下午一時二十分許駕駛車號Ｈ
    Ｓ－三九八號大貨車，載運廢土於行經台中貨運服務所成功服務站平交道時，應
    注意能注意而疏未注意，竟闖越該平交道，致被告所有上開電聯車於斯時通過該
    處時撞及上開大貨車而受有損害等情，業為兩造所不爭，故應堪採信。按汽車行
    駛中，駕駛人看到鐵路平交道標誌或標線後，應即將速度減低至時速十五公里以
    下，接近平交道時，於鐵路平交道設有警鈴及閃光號誌者，警鈴已響，閃光號誌
    已顯示，駕駛人應暫停俟火車通過後，看、聽鐵路兩方確無火車駛來，始得通過
    。如警鈴未響，閃光號誌未顯示，仍應看、聽兩方無火車駛來，始得通過，道路
    交通安全規定第一百零四條第一項第二款定有明文。訴外人洪中明駕駛汽車自應
    遵守上開規定，且依當時情形，並無不能注意之情事，訴外人洪中明竟疏未注意
    ，擅自闖越平交道，致被告上開電聯車撞及訴外人洪中明所駕駛之上開大貨車而
    受有損害，訴外人洪中明對於被告上開損害之發生應有過失甚明。且被告上開損
    害與訴外人洪中明上開過失行為間，亦有相當因果關係。從而被告主張訴外人洪
    中明上開過失行為，致被告所有上開電聯車受有損害等情，應堪採信。
  (二)又被告主張訴外人洪中明係原告之受僱人，雖為原告所否認，惟查：訴外人洪中
    明於本院八十八年度易字第三○七七號公共危險案件警訊中供稱：「我是做鐵路
    局貨櫃場之運搬貨場廢棄物工程工作，老闆是甲○○」等語；訴外人林健豐供稱
    ：「我目前從事挖土機工作，該挖土機是我本人所有，----我駕駛挖土機通過該
    平交道至貨運服務所後面工作，我同事洪中明於事故發生後才跑來跟我說，所以
    並非要一起通過該平交道，----因我老闆甲○○承包鐵路局五個車站周邊廢土及
    垃圾清運工作，所以我今日駕駛挖土機才會通過該平交道」等語；原告法定代理
    人甲○○供稱：「我們公司名稱為萬里營造公司，----洪中明；林健豐是我所聘
    請，（問：貴公司施工聘請是否要通知台中工務段派監工？）應該要通知台中工
    務段派監工，我有交代林健豐要先聯絡成功站道班班長，但據事後得知，林健豐
    有連絡道班班長，但未連絡上就直接施工----此次事故並非完全是我們的過失，
    該我們負責的部分，我們願意賠償」等語，此有警訊筆錄附於上開刑事案卷內足
    憑。若訴外人洪中明、林健豐非原告之受僱人，豈會直陳原告法定代理人甲○○
    為渠二人之老闆？又原告何以能直接指揮訴外人林健豐聯絡被告道班班長派員監
    工，俾能進場施工？足證訴外人洪中明、林健豐確係原告之受僱人，且原告對於
    訴外人洪中明、林健豐確實有權監督渠二人職務之進行，故被告主張訴外人洪中
    明係原告之受僱人等情應堪採信。
  (三)按因故意或過失，不法侵害他人之權利者，負損害賠償責任；又受僱人因執行職
    務，不法侵害他人之權利者，由僱用人與行為人連帶負損害賠償責任，民法第一
    百八十四條第一項及第一百八十八條第一項定有明文。本件原告為訴外人洪中明
    之僱用人，依上開法律規定，被告請求原告負損害賠償責任，於法即屬有據。
  (四)原告另抗辯被告受僱人呂進一對於本件車禍之發生亦與有過失等情，被告則以：
    系爭事故發生時，鐵路平交道遮斷器雖未放下，惟此部分之事實與本件損害之發
    生並未有相當因果關係等語資為抗辯。經查：
  (1)訴外人呂進一於上開刑事案件中已自承：其為成功貨運站之庫守，負責職務包括
    保管平交道鍊條鑰匙等語，且證人即成功貨運站主任陳淑娟於本院上開刑事案件
    審理中亦到庭證稱：「成功貨運站前平交道柵欄並無專人看守，惟柵欄鑰匙由呂
    進一負責保管，如車子進來要先通知我們，通常會將鑰匙交予對方，由對方去開
    啟柵欄，我們要去看有無火車，下班後會去查看柵欄有無放下，而且一般也要注
    意車子過後有無把柵欄放下」等語，此亦有本院上開刑事卷宗筆錄可稽，足認訴
    外人呂進一確實負責保管上開柵欄鑰匙，並確認火車或其他車輛通過之安全。本
    院復參諸上開肇事地點鐵路平交道固為成功服務站貨櫃場內部專用平交道，非對
    外開放，然欲至貨櫃場裝卸貨物之車輛均須由此出入，且該鐵道為火車南北行之
    主要通道，火車往來通行甚為密集，非一般小型支幹線所可比擬，自有加以嚴密
    管制之必要，且按專用平交道，原應設有專人看守，雖該成功貨運站因人員不足
    ，致無專人看守平交道柵欄，而由訴外人呂進一以保管柵欄鑰匙之方式加以管制
    ，換言之，駕駛人欲經過上開平交道應先向訴外人呂進一借用鑰匙開啟柵欄，並
    小心注意有無火車通過，始得通行；而訴外人呂進一出借鑰匙時，必須協助駕駛
    人確認兩方有無火車經過，據此來確保上開平交道之安全通行。本件訴外人呂進
    一負責上開平交道之管理事務，疏未注意確認平交道柵欄開啟後有無確實放下、
    上鎖，以免該本無專人看守之平交道置於毫無管制之情況，致人車得以任意通行
    於該火車往返頻繁之路段，對火車往來極易產生危險，適有訴外人洪中明駕駛上
    開大貨車疏未注意確認有無火車通過，以致肇事，故訴外人呂進一對於本件事故
    之發生，亦與有過失。
  (2)被告雖抗辯訴外人呂進一縱有過失，然其過失與本件被告之損害並無相當因果關
    係云云，惟查：本件有關上開平交道安全系統，係經由訴外人呂進一管控柵欄
    開啟鑰匙，並協助確認有無火車經過。駕駛人通過平交道應確認無火車經過，
    始得通行兩種雙重機制來確保安全已如前述，從而本件訴外人呂進一若能盡上開
    注意義務，當能避免本次事故之發生，故訴外人呂進一上開過失行為與本件事故
    之發生應有相當因果關係，被告上開抗辯顯不足採信。
  (3)損害之發生或擴大，被害人與有過失者，法院得減輕賠償金額，或免除之；前二
    項之規定，於被害人之代理人或使用人與有過失者，準用之，八十九年五月五日
    修正施行之民法債編第二百十七條第一項、第三項定有明文。又依民法債編施行
    法第十四條第二項規定，修正之民法第二百十七條第三項之規定，於民法債編修
    正施行前被害人之代理人或使用人與有過失者，亦適用之。按民法第二百十七條
    過失相抵之規定，其中基本法理為：數人對損害的發生與有責任時，應依責任輕
    重，定其分擔部分，蓋因依公平原則，無論任何人皆不得將基於自己過失所生的
    損害轉嫁於他人。本件被告之使用人即受僱人呂進一對於本件事故亦與有過失已
    如前述，從而依前揭公平原則及上開法律規定，原告主張過失相抵，應予採認。
    本院並斟酌兩造之過失情節，認本件由訴外人洪中明負百分之七十過失責任，訴
    外人呂進一負百分之三十之過失責任為適當。
三、按不法毀損他人之物者，被害人得請求賠償其物因毀損所減少之價額，民法第一
    百九十六條定有明文。又依上開規定請求賠償物被毀損減少之價額，得以修復費
    用為估定標準，但以必要者為限，如修理材料以新品換舊品，而得以增加全車之
    效用或延長使用年限者，即應折舊，如不能因此增加全車之效用或延長使用年限
    者，即不應折舊。本件被告請求原告賠償電聯車修復費用，茲分述如下：
  (一)ＥＭ五二二電聯車部分：
  (1)材料費用：被告請求材料費用十五萬六千六百二十六元，其中「雨刷片」、「半
    徑臂緩衝橡皮」、「頭燈」、「鋁窗玻璃橡皮壓條」、「駕駛室擋風玻璃橡皮壓
    條」、「單層玻璃固定橡皮中心銷」等項目，共計五萬零六百八十四元，係屬須
    折舊材料外，其餘項目如不受損害，均無須替換，以新品修理後，並無增加原車
    之效用，亦無延長使用年限，故毋庸折舊等情，業經證人即被告公司負責修復事
    務之職員林佐相到庭證述明確在卷，又上開電聯車係於八十五年三月份出廠，有
    原告提出列車購入資料影本一紙在卷可稽，迄本件事故發生時即八十八年五月二
    十六日，已使用約三年二月，經本院認採平均法計算折舊較符合兩造之公平，故
    上開應折舊之材料費用五萬零六百八十四元，於折舊後之金額為三萬一千四百八
    十五元（計算式如附表(一)所示）。另不折舊材料費用為十萬五千九百四十一元，
    合計得請求之材料費用為十三萬七千四百二十六元。
  (2)工資及間接費部分：被告請求修理上開電聯車之工資三十五萬五千九百七十三元
    ，間接費用即進行修復工作所必須花費之水費、電費等零星費用二十萬零六百零
    六元。本院認上開工資為修復必要費用，而因被告為國營事業機構，且為國內唯
    一有能力及經驗修費電聯車之機構，其修復上開電聯車並未以營利為目的，故並
    未計算應得利益，故有關修費所需之間接費用如水電費等零星費用，亦應認為修
    復之必要費用，始符合公平原則，從而被告請求上開費用均應准予。
  (3)管理費用：按被告為國營事業機構，平日即須營運成本，縱無本件修理業務，被
    告仍須支出其營運管理費用，故其請求之管理費用並非因本件事故之修理工作所
    生，故被告此部份之請求，於法無據，應予駁回。
  (4)上開電聯車合理之修復費用應為六十九萬四千零五元。
  (二)ＥＭ五○七電聯車部分：
  (1)材料費用：被告請求材料費用五萬六千六百六十八元（元以下四捨五入），其中
    「ＢＰ管接頭成組」、「左下側頭燈」等項目，共計二千六百五十五元，係屬須
    折舊材料外，其餘項目如不受損害，均無須替換，以新品修理後，並無增加原車
    之效用，亦無延長使用年限，故毋庸折舊等情，業經證人林佐相到庭證述明確在
    卷，又開電聯車係於八十四年十二月份出廠，有原告提出之列車購入資料影本一
    紙在卷可稽，迄本件事故發生時即八十八年五月二十六日，已使用約三年五月，
    經本院認採平均法計算折舊較符合兩造之公平，故上開應折舊之材料費用二千六
    百五十五元，於折舊後之金額為一千五百八十九元（計算式如附表(一)所示）。另
    不折舊材料費用為五萬四千零十三元，合計得請求之材料費用為五萬五千六百零
    二元。
  (2)工資及間接費部分：被告請求修理上開電聯車之工資二萬九千四百零八元及五千
    二百九十元，間接費用即進行修復工作所必須花費之水費、電費等零星費用九千
    一百三十七元。本院認上開工資為修復必要費用，而因被告為國營事業機構，且
    為國內唯一有能力及經驗修費電聯車之機構，其修復上開電聯車並未以營利為目
    的，故並未計算應得利益，故有關修費所需之間接費用如水電費等零星費用，亦
    應認為修復之必要費用，始符合公平原則，從而被告請求上開費用均應准予。
  (3)管理費用：按被告為國營事業機構，平日即須營運成本，縱無本件修理業務，被
    告仍須支出其營運管理費用，故其請求之管理費用並非因本件事故之修理工作所
    生，故被告此部份之請求，於法無據，應予駁回。
  (4)上開電聯車合理之修復費用應為九萬九千四百三十七元。
  (三)綜上所述，本件合理之修復費用應為六十九萬四千零五元加九萬九千四百三十七
    元，共計七十九萬三千四百四十二元。又本件原告主張過失相抵，而原告與被告
    之過失比例，本院認以七比三為適當已如前述，從而本件過失相抵後，被告得以
    請求之修復費用應為五十五萬五千四百零九元，被告於此部份主張抵銷原告上開
    工程款之請求，於法有據，應予准許；逾此部份抵銷之請求，於法無據，應予駁
    回。
四、本件被告應給付原告工程款九十四萬元，而被告主張以上開侵權行為損害賠償金
    額抵銷上開工程款後，本院認被告於五十五萬五千四百零九元之抵銷請求為有理
    由，從而本件被告仍應給付原告三十八萬四千五百九十一元，及自起訴狀繕本送
    達之翌日即八十九年二月十九日起至清償日止，按年利率百分之五計算之法定遲
    延利息，於法有據，應予准許。原告逾此部分之請求，為無理由，應予駁回。
五、本件兩造均陳明願供擔保，聲請宣告假執行或免為假執行，經核原告勝訴部分，
    於法並無不合，爰分別酌定相當之擔保金額准許之；原告其餘假執行之聲請，因
    訴之駁回而失所依據，不予准許。
六、本件事證已臻明確，兩造其餘主張及攻擊防禦方法，均已無礙於本院上開審認，
    本院自毋庸逐一論駁，附此敘明。
七、據上論結，本件原告之訴，為一部有理由，一部無理由，依民事訴訟法第七十九
    條但書、第三百九十條第二項、第三百九十二條，判決如主文。
中      華      民      國    九十    年      五      月    三十一      日
~B法      官  陳毓秀
右為正本係照原本作成
如對本判決上訴，須於判決送達後廿日內向本院提出上訴狀
中      華      民      國    九十    年      五      月    三十一      日
~B法院書記官  黃惠君


司法院資訊處製作；財團法人民間司法改革基金會備份。
